臺灣士林地方法院民事裁定　　　　　　100年度監宣字第168號
聲　請　人　連吻
相　對　人　顏光毅
上列聲請人對於相對人聲請監護宣告事件，本院裁定如下：
    主  文
宣告顏光毅（男、民國○○年○○月○○日生、身分證統一編號：Ｚ000
000000號）為受輔助宣告之人。
選定連吻（女、民國○○年○ 月○ 日生、身分證統一編號：Ｚ00000
0000號）、顏光賢（男、民國○○年○ 月○○日生、身分證統一編號
：Ｚ000000000號）、顏得生（男、民國○○年○○月○○日生、身分證
統一編號：Ｚ000000000號）為受輔助宣告人顏光毅之輔助人。
聲請程序費用由受輔助宣告之人負擔。
    理  由
一、按對於因精神障礙或其他心智缺陷，致其為意思表示或受意
    思表示，或辨識其意思表示效果之能力，顯有不足者，法院
    得因本人、配偶、四親等內之親屬、最近一年有同居事實之
    其他親屬、檢察官、主管機關或社會福利機構之聲請，為輔
    助之宣告，民法第15條之1 第1 項定有明文。又按法院對於
    監護之聲請，認為未達民法第14條第1 項之程度者，得依民
    法第15條之1 第1 項規定，為輔助之宣告，民法第14條第3
    項亦有明文。另法院對於監護之聲請，認為未達民法第14條
    第1 項之程度，而有輔助宣告之原因者，得依職權以裁定變
    更為輔助宣告，民事訴訟法第624 條之3 第1 項規定甚明。
二、本件聲請意旨略以：聲請人連吻係顏光毅（男、民國○○年○○
    月○○日生、身分證統一編號：Ｚ000000000號）之母，相對人
    顏光毅因罹患精神分裂症，經延醫治療仍無起色，現需仰賴
    他人照顧，已無法處理自己事務，爰聲請准予裁定顏光毅為
    受監護宣告之人等語，並提出戶籍謄本、行政院國軍退除役
    官兵輔導委員會台北榮民總醫院診斷證明書、同意書、親屬
    系統表等件為證。
三、本院在鑑定人即行政院國軍退除役官兵輔導委員會台北榮民
    總醫院精神科醫師楊誠弘前訊問相對人，審驗相對人之心神
    狀況，其對本院訊問內容可簡短回應，內容大致切題，且依
    行政院國軍退除役官兵輔導委員會台北榮民總醫院函覆之精
    神鑑定報告書略以：「一個人生活史及病史：根據顏員及家
    人描述，顏員之母親再婚，顏員為母親再婚後所生育之長子
    ，顏員另外有1 位妹妹及1 位弟弟，然顏員之父親及妹妹皆
    已過世，顏員之母親與前夫另有2 位小孩，為顏員之兄長，
    其中長兄已過世。顏員十信高商畢業，於服兵役期間發病，
    顏員性格改變，會有自言自語、幻聽、暴力行為及不睡覺等
    症狀，曾至松山醫院住院及治療，後轉至本院治療迄今。根
    據本院病歷記載，顏員分別於民國84年10月26日至同年12月
    5 日、85年10月24日至同年12月30日、88年1 月13日至同年
    3 月12日住本院精神科病房，診斷為精神分裂症，症狀為自
    語自笑、發呆、易怒及妄想等，顏員並規則於本院精神科門
    診追蹤治療，症狀為社交退縮、被動及情緒平淡等負性症狀
    。二目前之社會功能：顏員平時無朋友，無法維持正常人際
    關係，洗澡需人督促，飲食由家人提供，無法工作，未用手
    機，無信用卡使用，無上網，無法搭乘捷運，僅能搭乘固定
    公車至本院就診。三精神狀態檢查：顏員於會談時，意識清
    楚，情緒淡默，較面無表情，可被動簡答，但反應較慢，無
    病識感，較淡化自己的症狀，整體而言，顏員目前精神狀態
    以慢性精神病之負性症狀為主。四心理衡鑑：(一)行為觀察及
    晤談：顏員於衡鑑過程，表情、身體動作及眼神接觸均較不
    自然，但與家人的互動則較為自然。對測驗態度相當認真，
    持續力較有限，時間稍久處理速度變慢。所有的算術題都要
    唸第二次，聽覺訊息接收易出錯。在理解分測驗，個案在稍
    有難度的題目中偶出現創新語詞，例：給人『空息』（給人
    時間想一想）、沒有『清隆』（聽不清楚），顏員表示有些
    詞語太久沒有用，已經忘了怎麼說、怎麼寫。顏員為高商畢
    業，有長期精神分裂病史。(二)在智力功能表現方面：顏員在
    魏氏智力測驗語文智商為96，操作智商為84，全量表智商為
    89，顏員智力測驗表現大約在中間偏下智能範圍，語文表現
    略優於作業表現。顏員大部能力仍可維持在中等範圍，但視
    動協調則較弱，對社會情境的敏感度及問題解決能力也稍弱
    些。(三)衡鑑總結：長期精神疾病下，顏員仍具備中下的智能
    水準，但部份認知功能有缺損，顏員在面對新情境的應對仍
    較費力，需要花心力維持專注，顏員社會情境的敏感度及問
    題解決，也較同齡者弱些，對顏員稍有難度的社會互動場景
    中，顏員有時無法使用適當的詞語表達。五鑑定結果：顏員
    因罹患慢性精神分裂症，長期於本院精神科治療，曾住院多
    次，並持續於門診治療迄今。顏員於鑑定時顯示情緒淡默，
    較面無表情，可被動簡答，但反應較慢，無病識感。整體而
    言，顏員目前精神狀態呈現反應變慢、智力下降、動機減弱
    、整天懶散、缺乏表情及缺乏社交技巧等慢性精神分裂症之
    負性症狀。顏員目前無法維持正常人際關係，日常生活需人
    督促，較複雜之生活功能亦有缺損，顏員對於管理處分自己
    財產須由他人給予經常性必要之協助。以上有關顏員之病情
    分析顯示，顏員目前之精神狀態應達『因精神障礙或其他心
    智缺陷，致其為意思表示或受意思，或辨識其意思表示效果
    之能力，顯有不足』之程度。」，有本院100 年9 月28日非
    訟事件筆錄及行政院國軍退除役官兵輔導委員會台北榮民總
    醫院100 年10月17日北總精字第1000025762號函附之精神狀
    況鑑定書在卷可稽，堪認相對人顏光毅因罹患精神分裂症，
    致其為意思表示或受意思表示，或辨識其意思表示效果之能
    力顯有不足等情為真正。又本件聲請人雖為監護之聲請，惟
    相對人既未達應受監護宣告之程度，從而聲請人聲請監護宣
    告，尚屬有間，但因相對人之辨識能力顯有不足，仍有受輔
    助宣告之必要，故本院爰依職權以裁定宣告相對人為受輔助
    宣告之人。
四、按受輔助宣告之人，應置輔助人。法院選定輔助人時，應依
    受輔助宣告之人之最佳利益，優先考量受輔助宣告之人之意
    見，審酌一切情狀，並注意下列事項：(一)受輔助宣告之人之
    身心狀態與生活及財產狀況。(二)受輔助宣告之人與其配偶、
    子女或其他共同生活之人間之情感狀況。(三)輔助人之職業、
    經歷、意見及其與受輔助宣告之人之利害關係。(四)法人為輔
    助人時，其事業之種類與內容，法人及其代表人與受輔助宣
    告之人之利害關係，民法第1113條之1 第1 項、同條第2 項
    準用第1111條之1 分別定有明文。經查：本件相對人顏光毅
    既經宣告為受輔助宣告之人，本院自應為其選定輔助人，本
    院審酌聲請人連吻為相對人之母，而顏光賢、顏得生為相對
    人之兄、弟，彼此間具信賴關係，且經其等商議後，表示欲
    由連吻、顏光賢、顏得生擔任輔助人，因認由聲請人連吻、
    利害關係人顏光賢、顏得生擔任輔助人，應符合相對人之最
    佳利益，爰裁定如主文第2 項所示。
五、依民事訴訟法第624 條之1 第3 項、第608 條第1 項，裁定
    如主文。
中    華    民    國  100     年    10    月    27    日
                  家事庭  法  官  李正紀
以上正本證明與原本無異。
如不服本裁定關於選定輔助人之部分，應於送達後10日內向本院
提出抗告狀，並繳納抗告費新臺幣1 千元；其餘關於輔助宣告之
部分，不得抗告。
中    華    民    國  100     年    10    月    27    日
                          書記官  黃秀雲